臺灣高等法院刑事判決　　　　　　　　99年度上易字第1259號
上　訴　人　臺灣臺北地方法院檢察署檢察官
被　　　告　章植南
選任辯護人　孫志堅律師
被　　　告　顧祖欣
被　　　告　顧仲儒
選任辯護人　蕭明哲律師
上列上訴人因被告等詐欺案件，不服臺灣臺北地方法院98年度易
字第3294號，中華民國99年5月13日第一審判決（起訴案號：臺
灣臺北地方法院檢察署98年度偵續字第76號），提起上訴，本院
判決如下：
    主  文
上訴駁回。
    理  由
一、公訴意旨略以：被告顧祖欣係同心圓國際多媒體音樂有限公
    司（下稱「同心圓公司」，址設臺北市中山區○○○路162
    號2樓）及北京魯巴特國際文化藝術有限公司（下稱「北京
    魯巴特公司」）之實際負責人，被告顧仲儒於同心圓公司擔
    任總監並為北京魯巴特公司總經理，被告章植南則為上開公
    司總顧問，均係熟知公司業務之高階人士。被告章植南於96
    年2月初某日向告訴人李龍能表示：其所任職之同心圓及北
    京魯巴特公司，已取得大陸地區獨家主辦「IEF-2007國際數
    字嘉年華」之授權，並有很多廠商贊助，但3月初還要一筆
    約人民幣300萬元的資金，投資後很快就能回收云云，告訴
    人信以為真，被告章植南即與被告顧祖欣、被告顧仲儒共同
    基於為自己不法所有之犯意聯絡，由被告章植南居間聯絡，
    被告顧祖欣、顧仲儒於96年2月27日，向告訴人提出前開IEF
    -2007國際數字嘉年華Young Show助學校園歌舞大賽之計劃
    書，於計劃書中虛構：大陸舉辦嘉年華即歌舞大賽，自300
    所大學中選出歌手等情，並於贊助商計劃（收入）詳列贊助
    廠商、金額、預定簽約時間及佣金等事項，用以表示與MOTO
    等國際知名大廠談妥贊助計劃。告訴人見被告顧祖欣等人業
    與國際大廠談妥贊助計畫而同意投資，雙方隨即洽談投資事
    宜，約定告訴人投資上開活動項目作為同心圓公司合作夥伴
    ，並應於96年3月5日起分批匯入人民幣300萬元至同心圓公
    司指定之帳戶，作為投資同心圓公司辦理上開活動之營運資
    金，告訴人依約可取得百分之20至30之股份，同心圓及魯巴
    特公司取得百分之70至80之股份，告訴人不疑有詐簽訂合約
    ，並由被告章植南擔任見證人，簽約後即自96年3月6日至13
    日分6次匯款人民幣300萬元至顧祖欣之帳戶，被告顧祖欣、
    顧仲儒、章植南取得上開款項後並未舉辦賽程，隨即轉告告
    訴人投資虧損，無力履約及還債，告訴人迭加催討，始悉被
    騙，案經告訴人提出告訴，因認被告3人涉犯刑法第339條第
    1項詐欺罪嫌云云。
二、本件公訴意旨認被告3人涉有詐欺犯嫌，係以：告訴人李龍
    能於警訊、偵查中指訴被告等犯嫌明確；被告章植南自承介
    紹告訴人參與同心圓公司投資計劃，營運計劃書係被告顧仲
    儒簡報；被告顧仲儒自承計劃書係由電腦裏面印出來，全案
    預計經費2千萬新臺幣，但只辦1場北京大學的啟幕演唱會就
    花2百多萬人民幣，賽表只有辦農業大學1場，沒有任何廠商
    贊助；被告顧祖欣則自承為同心圓公司出資者，掛董事長頭
    銜，有收告訴人所匯人民幣300萬元，事實上沒有贊助廠商
    ，最後參加的只有北京大學、北京農業大學，告訴人的錢都
    花光了；證人林嘉村於偵查中證稱被告章植南係北京魯巴特
    公司總顧問，被告顧祖欣係負責人，被告顧仲儒係總經理，
    曾在同心圓公司見到告訴人與被告顧仲儒簽約，被告顧仲儒
    找被告章植南當見證人，當天係被告顧仲儒向告訴人簡報，
    並給告訴人1份計劃書；並有投資計劃書、活動合約書、匯
    款水單等證據可稽。
三、按犯罪事實應依證據認定之，無證據不得認定犯罪事實，又
    不能證明被告犯罪者，應諭知無罪之判決，刑事訴訟法第15
    4條第2項、第301條第1項分別定有明文。且認定犯罪事實所
    憑之證據，雖不以直接證據為限，間接證據亦包括在內，然
    無論直接或間接證據，其為訴訟上之證明，須於通常一般之
    人均不致於有所懷疑，而得確信其為真實之程度者，始得據
    之為有罪之認定，倘其證明尚未達到此一程度，而有合理性
    懷疑之存在時，即無從為有罪之認定，此有最高法院76年度
    臺上字第4986號判例意旨可資參照。再認定不利於被告之事
    實，須依積極證據，苟積極證據不足為不利於被告事實之認
    定時，即應為有利於被告之認定，更不必有何有利之證據（
    最高法院30年度上字第816號判例參照）。又告訴人之告訴
    ，係以使被告等受刑事訴追為目的，是其陳述是否與事實相
    符，仍應調查其他證據以資審認。另按刑法第339條第1項詐
    欺取財罪之成立，以意圖為自己或第3人不法之所有，以詐
    術使人將本人或第3人之物交付為要件，所謂詐術使人交付
    ，必須被詐欺人因其詐術而陷於錯誤，若其使用方法，不能
    認為詐術，亦不致使人陷於錯誤即不構成該罪。故如積極證
    據足可證明行為人確係意圖不法所有或意圖損害他人時，故
    得論以刑法第339條第1項詐欺取財罪，倘若行為人施詐時之
    意圖尚有存疑，依調查之結果復不足以認定其自始具有上述
    主觀犯罪構成要件，即不能概對被告繩以刑事責任。
四、經查：
  (一)被告顧祖欣係同心圓公司及北京魯巴特公司實際負責人，被
    告顧仲儒於同心圓公司擔任總監並為北京魯巴特公司總經理
    ，被告章植南則為上開公司總顧問，及告訴人投資被告等人
    公司所籌辦之IEF-2007國際數字嘉年華Young Show助學校園
    歌舞大賽，簽約後即自96年3月6日至13日分6次匯款人民幣
    300萬元至顧祖欣之帳戶等事實，為被告等人所是認，並有
    「IEF-2007國際數字嘉年華」校園城歌唱街舞活動「合約書
    」1份（他字卷第9-10頁）、告訴人委託案外人李鋼代為匯
    款之「E-Mail」1份（他字卷第11頁）、匯款單影本6張（他
    字卷第12-13頁）、「IEF-2007國際數字嘉年華」說明書1份
    （他字卷第19-21頁）、同心圓國際多媒體公司之「公司查
    詢基本資料」1份（他字卷第30頁）在卷可稽。
  (二)檢察官所舉證人林嘉村、劉思達之證詞，不足以證明被告等
    與告訴人洽簽系爭合約書時，即有詐欺之犯意：
  1.證人林嘉村於原審到庭已結證稱：我們確實有按照這個案子
    的推行，但很多都沒有成功，但我記得有一次除了北京大學
    那場外，還有一場小型的，我知道沒有得到上面共青團的支
    持，還有我們提出來的企劃書（按係指告訴人所指計劃書）
    沒有得到廠商的認可，所以廣告沒有辦法進來等語（原審卷
    第52頁），依上證述內容，除得證同心圓公司與告訴人簽訂
    系爭合約書後，確有按合約履行外，並無法證明被告等與告
    訴人簽訂系爭合約書時，主觀上有詐欺告訴人之犯罪故意。
    雖證人林嘉村於另案台北地方法院97年度重訴字第140號民
    事案件中，另結證稱被告等曾向告訴人介紹系爭營運計劃書
    ，並均在場（台北地方法院民事卷一第83-84頁），惟是時
    該計劃書之內容，是否確實無法實現，無從依上述證人之證
    言加以認定，亦不因事後同心圓公司因故無力繼續實現系爭
    合約書而推認被告等於事前即有不法所有之意圖。本院因認
    上述林嘉村之證言，不得憑以認定被告等於簽訂系爭合約書
    時自始即有詐欺告訴人之犯罪故意。
  2.證人劉思達於原審結證稱，所謂贊助方式、詳談方式，在一
    般活動上面，他們會尋找1個最大的贊助商，這最大贊助商
    要在該活動冠上該贊助商的名字，所以稱為總冠名，協談進
    度部分在他們公司籌備時，這個案子我就已經知道，當時我
    就趕快做了一些案子針對我這些客戶結案，那時我在他們進
    度上我已經進行了1個半月，當時跟這些廠商談的過程中，
    大概都有提到1件事情，何時可以會有初步的確定，或是公
    司內部的決定會下來，他們會告訴我時間，就是預定簽約的
    日期，至於備註部分，當時提的是450萬，實際收入，我提
    案時給客戶的是上面650萬，上面的經辦人中間要傭金，所
    以有記載兩百萬元的傭金，要扣除給他們，簽約後付款條件
    是什麼，就是先付百分之70，在跟每家協談時，總冠名只有
    一家，其他就是贊助商，每家廠商我都列出來屬於比較適合
    系爭活動，金額我評估每家可提出的預算是多少，我曾經跟
    辛京宣一起去的有華夏銀行、三星、寶島眼鏡，及大眾汽車
    的胡老師，在民事庭作證時說廠商贊助只有可口可樂、三星
    、ＭＯＴＯ、統一四家，是因很多東西都還在北京，後來我
    從北京請朋友幫我查詢到的資料，將記憶拉回，他們在北大
    辦了一場，後續聽說不曉得在那家大學也辦了一場，因為只
    有這兩場，贊助廠商沒有辦法看到完整的東西，據我所知，
    例如三星，他要看到三到五場，他才會把他的經費撥進來，
    因為國際性的廠商也會害怕，活動只辦一場，要用這一場的
    活動來騙取他們的經費等語（原審卷第54-57頁），雖與其
    於另案台北地方法院97年度重訴字第140號民事案件中，證
    稱，我和其他幾個魯巴特公司人接洽，有可口可樂、三星、
    統一都有談云云（台北地方法院民事卷三第3-4頁），就洽
    商對象及洽談者權限部分，未必一致，公訴人並以該不一致
    ，主張原審並未審酌，而據為上訴之理由（上訴書第2-3頁
    ）。惟證人劉思達該不一致之供述，乃後續活動舉辦時之相
    關贊助廠商究係為何之問題，亦不足以憑為證明被告等與告
    訴人簽訂系爭合約書時，即已明知同心圓公司無依系爭合約
    書履約之可能，是亦不得因此率謂被告等與告訴人簽訂系爭
    合約書時，係本於詐欺告訴人之犯意。
  (三)再依被告顧祖欣所提之同心圓公司之總分類帳（偵續卷第20
    8-210頁；第57-83頁）所示，同心圓公司於北京及台北的營
    運，於96年2月27日系爭合約書簽訂時，並未出現資金無法
    支應之情事，甚或於96年1月4日簽訂系爭合約書前，被告顧
    祖欣仍匯款新台幣100萬元至同心圓公司，依上被告匯款之
    客觀事實，堪認被告等所辯簽訂系爭合約書係一投資計畫等
    語，並非子虛，足認被告等於與告訴人洽談系爭合約時，同
    心圓公司之財務能力尚屬正常，衡情即無因窘於經濟狀況而
    向告訴人施詐取財之必要。基此，自不得以事後同心圓公司
    無力履行系爭合約書，推認被告等有共同詐欺告訴人之犯意
    。
  (四)又依檢察官所不爭執之北京仲裁委員會調解書影本（原審卷
    第63-65頁）所示，同心圓公司與北京銳麗通達公司，確曾
    因系爭合約書所載活動發生民事糾葛，而經仲裁成立，準此
    ，則被告等抗辯與告訴人之合作事宜乃因事後銳麗通達公司
    無法履約而被迫中止，非因同心圓公司故意不履行系爭合約
    等語，亦非無稽，公訴人僅以北京銳麗通達公司成立之時間
    及資本額，未舉其他證據，懷疑銳麗通達公司與被告等有利
    益交換云云（上訴書第3頁），惟該懷疑，亦不足以證明被
    告三人於簽訂系爭合約書時，係本於詐欺告訴人之犯意。
  (五)告訴人雖提出被告三人應連帶賠償告訴人之民事確定判決（
    本院98年度重上字第217號、最高法院99年度台上字第778號
    ，本院卷第153-160頁）。惟經審係以被告等曾提供系爭計
    劃書予告訴人，嗣同心圓公司無法依系爭合約書履行致受有
    匯款損害為主要論據，且該確定判決，並未就被告等於簽訂
    系爭合約書時是否基於詐欺告訴人之犯罪故意，加以認定，
    況依本件公訴人所為舉證，亦無法證明被告等交予告訴人之
    計劃書，究係完整如告訴人所提（他卷第22-27頁），抑或
    如被告顧祖欣所辯僅交予前述證人林嘉村2頁，是亦不得以
    林嘉村上述所為關於被告等曾介紹計劃書之證述（台北地方
    法院民事卷一第83-84頁）及上開民事確定判決，推認被告
    等係基於詐欺告訴人之犯意，誘使告訴人陷於錯誤簽訂系爭
    合約書，並致告訴人因而受有系爭匯款之損失。
  (六)依上說明，公訴人所舉之證據尚不足以證明被告等確有詐欺
    犯行，此外又查無任何積極證據，足認被告等確有公訴人所
    指之犯行。因不能證明被告等犯罪，原審依法諭知被告等無
    罪之判決，經核並無違誤，應予維持。
五、上訴意旨指稱：(一)劉思達前後證述不一，應再傳喚劉思達、
    辛京宣加以調查其證言之真實。(二)依北京銳麗通達公司設立
    時間及資本額，可合理懷疑被告等與該公司有利益交換云云
    。然查，證人劉思達就其確曾洽商廣告贊助等情，始終證述
    一致，至其所證之洽商對象如何，均不足以證明被告等與告
    訴人簽約時自始即係基於詐欺告訴人之犯罪故意，僅足證明
    同心圓公司依系爭合約履行之情形，是自無再行傳喚劉思達
    、辛京宣（大陸人士，是時任職於巴魯特公司）及函詢相關
    公司之必要。至公訴人其餘懷疑部分，公訴人並未舉證證明
    銳麗通達公司與被告等有如何之關係，甚或提出任何利益交
    換之證據，是亦屬無法證明，且無法證明被告等確有詐欺告
    訴人之犯罪故意。綜上，上訴意旨指稱原審未經詳察，判決
    被告等無罪，有所違誤，為無理由，應予駁回。
據上論斷，應依刑事訴訟法第368條，判決如主文。
本案經檢察官楊秀琴到庭執行職務。
中    華    民    國   100    年    1     月    31    日
                  刑事第二十庭      審判長法  官  周盈文
                                          法  官  林海祥
                                          法  官  詹駿鴻
以上正本證明與原本無異。
不得上訴。
                                          書記官  梁淑時
中    華    民    國   100    年    1     月    31    日